---
title: "Practica 5: XAI - Partial Dependence Plots"
author: "Alejandro Legleye"
date: "`r format(Sys.Date(), '%d/%m/%Y')`"
output:
  pdf_document:
    toc: true
    number_sections: true
    latex_engine: xelatex
geometry: margin=2.2cm
fontsize: 11pt
---

```{r setup, include=FALSE}
knitr::opts_chunk$set(
  echo = FALSE,
  message = FALSE,
  warning = FALSE,
  fig.align = "center",
  fig.width = 7.2,
  fig.height = 4.6
)

set.seed(123)

required_packages <- c(
  "readr",
  "dplyr",
  "ggplot2",
  "randomForest",
  "gridExtra",
  "viridis"
)

missing_packages <- required_packages[
  !vapply(required_packages, requireNamespace, logical(1), quietly = TRUE)
]

if (length(missing_packages) > 0) {
  stop(
    "Faltan paquetes necesarios: ",
    paste(missing_packages, collapse = ", ")
  )
}

library(readr)
library(dplyr)
library(ggplot2)
library(randomForest)
library(gridExtra)
library(viridis)

theme_set(theme_minimal(base_size = 10))

fmt_pct <- function(x) paste0(round(100 * x, 1), "%")
fmt_k <- function(x) paste0(round(x / 1000), "k")

pdp_1d <- function(model, data, variable, grid) {
  values <- vapply(grid, function(value) {
    modified_data <- data
    modified_data[[variable]] <- value
    mean(predict(model, newdata = modified_data))
  }, numeric(1))

  tibble::tibble(
    variable = variable,
    value = grid,
    prediction = values
  )
}

pdp_2d <- function(model, data, variable_x, variable_y, grid_x, grid_y) {
  grid <- expand.grid(
    value_x = grid_x,
    value_y = grid_y,
    KEEP.OUT.ATTRS = FALSE
  )

  grid$prediction <- vapply(seq_len(nrow(grid)), function(i) {
    modified_data <- data
    modified_data[[variable_x]] <- grid$value_x[i]
    modified_data[[variable_y]] <- grid$value_y[i]
    mean(predict(model, newdata = modified_data))
  }, numeric(1))

  tibble::as_tibble(grid)
}

regular_grid <- function(x, n = 50, probs = c(0.01, 0.99)) {
  limits <- as.numeric(stats::quantile(x, probs = probs, na.rm = TRUE))
  seq(limits[1], limits[2], length.out = n)
}
```

# Introduccion

El objetivo de esta practica es aplicar metodos explicables independientes del
modelo. En concreto, se usan Partial Dependence Plots (PDP) para analizar como
cambia la prediccion media de un random forest cuando se fuerza una variable a
tomar distintos valores.

Un PDP no muestra una relacion causal: muestra la relacion aprendida por el
modelo manteniendo el resto de variables segun la distribucion observada. Por
eso es util para interpretar modelos no lineales, pero debe leerse como una
explicacion del modelo y no como una ley directa del fenomeno real.

```{r load-data}
bike_raw <- read_csv("day.csv", show_col_types = FALSE)
house_raw <- read_csv("kc_house_data.csv", show_col_types = FALSE)
```

# PDP 1D: prediccion de alquileres de bicicletas

```{r bike-model}
bike_data <- bike_raw %>%
  mutate(
    season = factor(season),
    yr = factor(yr),
    mnth = factor(mnth),
    holiday = factor(holiday),
    weekday = factor(weekday),
    workingday = factor(workingday),
    weathersit = factor(weathersit)
  ) %>%
  select(-dteday, -casual, -registered)

bike_x <- bike_data %>% select(-cnt)
bike_y <- bike_data$cnt

bike_rf <- randomForest(
  x = bike_x,
  y = bike_y,
  ntree = 300,
  mtry = 4,
  importance = TRUE
)

bike_oob_r2 <- tail(bike_rf$rsq, 1)

bike_pdp <- bind_rows(
  pdp_1d(
    bike_rf,
    bike_x,
    "instant",
    seq(min(bike_x$instant), max(bike_x$instant), length.out = 60)
  ),
  pdp_1d(bike_rf, bike_x, "temp", regular_grid(bike_x$temp, n = 60)),
  pdp_1d(bike_rf, bike_x, "hum", regular_grid(bike_x$hum, n = 60)),
  pdp_1d(
    bike_rf,
    bike_x,
    "windspeed",
    regular_grid(bike_x$windspeed, n = 60)
  )
) %>%
  mutate(
    variable_label = recode(
      variable,
      instant = "Dias desde 2011",
      temp = "Temperatura normalizada",
      hum = "Humedad normalizada",
      windspeed = "Viento normalizado"
    )
  )

stopifnot(!anyNA(bike_pdp$prediction))
```

Se ajusta un random forest de regresion para predecir `cnt`, el numero total de
bicicletas alquiladas por dia. Se eliminan `casual` y `registered` porque son
componentes directos de `cnt` y producirian fuga de informacion. La varianza
explicada OOB aproximada del modelo es `r fmt_pct(bike_oob_r2)`.

```{r bike-pdp-plot}
ggplot(bike_pdp, aes(x = value, y = prediction)) +
  geom_line(color = "#1f6f8b", linewidth = 0.9) +
  facet_wrap(~ variable_label, scales = "free_x", ncol = 2) +
  labs(
    title = "PDP 1D para el modelo de alquileres de bicicletas",
    x = "Valor fijado de la variable",
    y = "Prediccion media de cnt"
  ) +
  theme(
    plot.title = element_text(face = "bold"),
    strip.text = element_text(face = "bold")
  )
```

**Interpretacion.** El paso de los dias desde 2011 tiene un efecto creciente:
el modelo aprende una tendencia temporal positiva, coherente con una mayor
demanda en la segunda parte del periodo observado. La temperatura tambien tiene
un efecto claramente positivo hasta valores medios-altos; con temperaturas mas
agradables el modelo predice mas alquileres.

La humedad muestra el patron contrario: al aumentar, especialmente en niveles
altos, la prediccion media de bicicletas baja. El viento tambien reduce la
demanda predicha cuando alcanza valores altos, aunque su efecto es menos fuerte
y mas irregular que el de la temperatura o la humedad.

# PDP 2D: humedad y temperatura

```{r bike-2d-data}
bike_pdp_sample <- bike_x %>%
  slice_sample(n = min(500, nrow(bike_x)))

temp_grid <- regular_grid(bike_x$temp, n = 30)
hum_grid <- regular_grid(bike_x$hum, n = 30)

bike_pdp_2d <- pdp_2d(
  bike_rf,
  bike_pdp_sample,
  "temp",
  "hum",
  temp_grid,
  hum_grid
)

stopifnot(!anyNA(bike_pdp_2d$prediction))

temp_step <- diff(range(temp_grid)) / (length(temp_grid) - 1)
hum_step <- diff(range(hum_grid)) / (length(hum_grid) - 1)

plot_2d <- ggplot(bike_pdp_2d, aes(x = value_x, y = value_y, fill = prediction)) +
  geom_tile(width = temp_step, height = hum_step) +
  scale_fill_viridis_c(option = "C", name = "Prediccion\nmedia") +
  labs(
    x = "Temperatura normalizada",
    y = "Humedad normalizada",
    title = "PDP 2D: temperatura y humedad"
  ) +
  theme(
    plot.title = element_text(face = "bold"),
    legend.position = "right"
  )

temp_density <- ggplot(bike_pdp_sample, aes(x = temp)) +
  geom_density(fill = "#1f6f8b", alpha = 0.65, color = NA) +
  labs(x = NULL, y = "Densidad") +
  theme(
    axis.text.x = element_blank(),
    axis.title.y = element_text(size = 8),
    panel.grid.minor = element_blank()
  )

hum_density <- ggplot(bike_pdp_sample, aes(x = hum)) +
  geom_density(fill = "#b45f35", alpha = 0.65, color = NA) +
  coord_flip() +
  labs(x = NULL, y = "Densidad") +
  theme(
    axis.text.y = element_blank(),
    axis.title.y = element_text(size = 8),
    panel.grid.minor = element_blank()
  )

empty_plot <- ggplot() + theme_void()
```

Para el PDP bidimensional se usa una muestra aleatoria de 500 observaciones,
como indica el enunciado, y se calcula la prediccion media para cada combinacion
de temperatura y humedad.

```{r bike-2d-plot, fig.width=7.4, fig.height=6.8}
grid.arrange(
  temp_density,
  empty_plot,
  plot_2d,
  hum_density,
  layout_matrix = rbind(c(1, 2), c(3, 4)),
  widths = c(4, 1.2),
  heights = c(1.1, 4)
)
```

**Interpretacion.** La zona con mayor prediccion aparece con temperatura media o
alta y humedad baja o moderada. Cuando la humedad es elevada, el numero predicho
de alquileres cae incluso si la temperatura es favorable. Esto indica que el
modelo no solo aprende efectos individuales, sino tambien una interaccion
intuitiva: los dias calidos favorecen el alquiler, pero si van acompanados de
mucha humedad la demanda esperada disminuye.

Las densidades marginales ayudan a distinguir donde hay datos reales. Las zonas
del mapa con poca densidad deben interpretarse con mas cautela, porque el modelo
esta extrapolando mas que en las regiones frecuentes.

# PDP: prediccion del precio de viviendas

```{r house-model}
house_data <- house_raw %>%
  select(
    price,
    bedrooms,
    bathrooms,
    sqft_living,
    sqft_lot,
    floors,
    yr_built
  ) %>%
  filter(
    bedrooms >= 1,
    bedrooms <= 8,
    bathrooms > 0,
    floors > 0,
    sqft_living > 0,
    sqft_lot > 0
  )

house_x <- house_data %>% select(-price)
house_y <- house_data$price

house_rf <- randomForest(
  x = house_x,
  y = house_y,
  ntree = 300,
  mtry = 3,
  importance = TRUE
)

house_oob_r2 <- tail(house_rf$rsq, 1)

house_pdp_sample <- house_x %>%
  slice_sample(n = min(2000, nrow(house_x)))

bedroom_grid <- sort(unique(house_x$bedrooms))
bathroom_grid <- sort(unique(house_x$bathrooms))
bathroom_grid <- bathroom_grid[
  bathroom_grid >= as.numeric(quantile(house_x$bathrooms, 0.01)) &
    bathroom_grid <= as.numeric(quantile(house_x$bathrooms, 0.99))
]
sqft_living_grid <- regular_grid(house_x$sqft_living, n = 60)
floor_grid <- sort(unique(house_x$floors))

house_pdp <- bind_rows(
  pdp_1d(house_rf, house_pdp_sample, "bedrooms", bedroom_grid),
  pdp_1d(house_rf, house_pdp_sample, "bathrooms", bathroom_grid),
  pdp_1d(house_rf, house_pdp_sample, "sqft_living", sqft_living_grid),
  pdp_1d(house_rf, house_pdp_sample, "floors", floor_grid)
) %>%
  mutate(
    variable_label = recode(
      variable,
      bedrooms = "Dormitorios",
      bathrooms = "Banos",
      sqft_living = "Superficie habitable",
      floors = "Plantas"
    )
  )

stopifnot(!anyNA(house_pdp$prediction))
```

Para el precio de las viviendas se entrena un random forest con las variables
indicadas por el enunciado: `bedrooms`, `bathrooms`, `sqft_living`, `sqft_lot`,
`floors` y `yr_built`. La varianza explicada OOB aproximada del modelo es
`r fmt_pct(house_oob_r2)`. Para calcular los PDP se usa una muestra de 2000
observaciones, reduciendo el coste computacional sin cambiar la logica del
metodo.

```{r house-pdp-plot}
ggplot(house_pdp, aes(x = value, y = prediction)) +
  geom_line(color = "#31572c", linewidth = 0.9) +
  geom_point(color = "#31572c", size = 1.4) +
  facet_wrap(~ variable_label, scales = "free_x", ncol = 2) +
  scale_y_continuous(labels = fmt_k) +
  labs(
    title = "PDP 1D para el modelo de precios de vivienda",
    x = "Valor fijado de la variable",
    y = "Precio predicho medio"
  ) +
  theme(
    plot.title = element_text(face = "bold"),
    strip.text = element_text(face = "bold")
  )
```

**Interpretacion.** La variable con efecto mas claro es `sqft_living`: a mayor
superficie habitable, mayor precio predicho. Este patron es esperable porque el
tamanio interior es una de las senales mas directas del valor de una vivienda.

Los banos tambien incrementan el precio predicho, aunque con tramos de meseta.
Esto sugiere que el modelo valora mas pasar de pocos banos a una dotacion media
que anadir banos cuando la vivienda ya tiene varios. Los dormitorios muestran un
efecto menos lineal: mas dormitorios no siempre implican mayor precio si no
vienen acompanados de mas superficie u otras caracteristicas. Las plantas
presentan un efecto moderado e irregular; el modelo parece asociarlas con cierto
aumento de precio, pero no con una relacion tan fuerte como la superficie
habitable.

# Conclusiones

Los PDP permiten resumir de forma visual la relacion aprendida por modelos de
random forest. En el caso de las bicicletas, la temperatura y la tendencia
temporal elevan la prediccion, mientras que humedad y viento altos la reducen.
En el caso de las viviendas, la superficie habitable domina la explicacion del
precio, seguida por los banos; dormitorios y plantas tienen efectos mas
dependientes del contexto.

La principal precaucion es que los PDP promedian sobre todas las observaciones:
si hay variables muy correlacionadas o zonas con pocos datos, la interpretacion
debe hacerse con cautela.
